【裁判字號】    98,台上,801
【裁判日期】    980219
【裁判案由】    妨害投票
【裁判全文】
最高法院刑事判決              九十八年度台上字第八０一號
上  訴  人  丁○○
            甲○○
            丙○○
            乙○○
共      同
選任辯護人  林耀立律師
上列上訴人等因妨害投票案件，不服台灣高等法院中華民國九十
七年六月三十日第二審判決（九十七年度上訴字第二五三九號，
起訴案號：台灣基隆地方法院檢察署九十六年度選偵字第四、五
二號），提起上訴，本院判決如下：
    主  文
上訴駁回。
    理  由
按刑事訴訟法第三百七十七條規定：上訴於第三審法院，非以判
決違背法令為理由不得為之；是提起第三審上訴，應以原判決違
背法令為理由，係屬法定要件；如果上訴理由書狀並未依據卷內
訴訟資料具體指摘原判決不適用何種法則或如何適用不當，或所
指摘原判決違法情事顯與法律規定得為第三審上訴理由之違法情
形不相適合時，均應認其上訴為違背法律上之程式，予以駁回。
本件原判決撤銷第一審關於上訴人丁○○、甲○○、丙○○、乙
○○（以下除分別載稱姓名者外，簡稱為「上訴人等」）部分之
科刑判決，改判論處上訴人等共同以非法之方法，使投票發生不
正確之結果罪刑（丁○○處有期徒刑一年，褫奪公權四年，減為
有期徒刑六月，褫奪公權二年，併諭知有期徒刑易科罰金之折算
標準，有期徒刑部分緩刑四年；甲○○、丙○○、乙○○各處有
期徒刑六月，褫奪公權二年，均減為有期徒刑三月，褫奪公權一
年，併諭知有期徒刑易科罰金之折算標準，有期徒刑部分緩刑二
年），已詳敘其調查證據之結果及證據取捨並認定事實之理由；
所為論斷，均有卷存證據資料可資覆按。從形式上觀察，原判決
並無違背法令之情形。上訴人等之上訴意旨略稱：(一)丁○○雖於
民國九十四年八月一日代吳陳仁惠等人將戶籍遷徙至台北縣雙溪
鄉（下稱雙溪鄉）泰平村內，但九十五年六月十日村長投票結果
，扣除本案所謂之遷徙人口，丁○○得票數仍高過對手甚多，對
於選舉結果並無影響。又本案係在九十六年一月二十四日刑法第
一百四十六條第二項修正前所為，實不應適用刑法第一百四十六
條第二項論科。(二)甲○○、丙○○均出生於雙溪鄉，彼二人將戶
籍遷回出生地並無不妥；何況人民之遷徙自由為憲法所保障，彼
二人自九十四年遷入迄今未再遷出，豈能認係虛偽遷入。原審未
就彼二人是否出生於雙溪鄉、戶籍是否再遷出等項加以調查，以
究明是否係為村長選舉才遷回戶籍，有判決理由不備之違法。(三)
丙○○、乙○○因就讀於宜蘭縣蘭陽技術學院，為爭取獎學金而
將戶籍遷至雙溪鄉，並已提出學生證及獎學金資料為證；原審對
此未加調查，復未說明上開資料不可信之理由，有應於審判期日
調查之證據未予調查及判決理由不備之違法。(四)甲○○、丙○○
、乙○○只是由代理人（丁○○）幫忙將戶籍遷至雙溪鄉，違法
性極低，原審判處重刑亦有可議等語。
惟查：原判決依憑上訴人等及第一審同案被告方三旗、柯奕賢、
林銘儒、楊文瑞、方美森、方美雅、方振光、盧柔茵、林憲三、
林明海、林明賓、江錦碧、陳方敏合、方敏惠、涂裕苓、涂智翔
、謝靜子、吳陳仁惠、吳明廣、陳秀春、游麗美、賴怡芳、呂文
志、曹惠麗（以上方三旗等人，均經第一審判處共同以非法之方
法，使投票發生不正確之結果罪刑並諭知緩刑二年確定）於第一
審審理時之供述，卷附雙溪鄉戶政事務所函附之戶籍資料、遷入
戶籍登記申請書、住址變更戶籍登記申請書、雙溪鄉第十八屆鄉
民代表暨村長選舉人名冊、法務部戶役政連結作業系統個人基本
資料查詢結果、遷徙紀錄資料查詢結果等各項證據資料，於理由
欄詳敘認定上訴人等有原判決事實欄所載意圖使丁○○當選雙溪
鄉泰平村第十八屆村長，以虛偽遷徙戶籍取得投票權而為投票之
犯行所憑之證據及理由。且就上訴人等否認犯罪，丁○○辯稱：
依投票結果，扣除本案之所謂遷徙人口，丁○○仍高過對手甚多
，對於選舉結果並無影響一節，已詳敘所謂使投票發生不正確之
結果，並不僅指使候選人當選與否發生不正確之結果而言，凡使
投票之選舉人數、候選人得票數發生不正確之結果亦包括在內等
旨；另對於甲○○辯稱：憲法保障人民有遷徙自由，彼出生於雙
溪鄉，因彼外公過世，為處理遺產事宜，乃隨彼母陳方敏合（即
丁○○之姐）遷戶籍；丙○○、乙○○辯稱彼二人係為申請台電
核四廠之獎學金而將戶籍遷至雙溪鄉云云，逐一說明如何與事實
不符而不可採之理由。經核俱與卷內資料相符，並無證據調查未
盡、判決理由不備之違法。又依憲法第十條規定，人民有遷徙之
自由，但該項遷徙自由並非指人民有為虛偽戶籍登記之自由。依
原判決認定之事實，甲○○、丙○○均係意圖使丁○○當選村長
而虛遷戶籍以取得投票權而參與投票，自與憲法所保障之遷徙自
由無關。上訴意旨(一)前段、(二)、(三)均置原判決事實欄明確認定及
理由欄已詳予說明之事項於不顧，任意指摘原審調查未盡、理由
不備，無非就原審採證認事職權之適法行使及原判決已明白論斷
之事項，重為事實上之爭執，難認係適法之第三審上訴理由。又
刑之量定，乃法律賦予法院自由裁量之事項，倘於科刑時，已以
行為人之責任為基礎，並斟酌刑法第五十七條所列各款事項，而
未逾越法定刑度，即難謂違法。原判決已敘明審酌甲○○、丙○
○、乙○○為使丁○○當選，竟虛遷戶籍，影響純正選風且對其
他候選人不公平，惟彼等犯罪後於第一審坦承犯行，態度尚稱良
好等一切情狀，各量處有期徒刑六月，褫奪公權二年，均依中華
民國九十六年罪犯減刑條例減為有期徒刑三月，褫奪公權一年，
併酌情各宣告有期徒刑部分緩刑二年等情。對於甲○○、丙○○
、乙○○之犯罪動機、目的、手段、所生損害及犯罪後之態度等
刑法第五十七條所定科刑輕重應審酌之事項已加以審酌，並無濫
用量刑權限之違法。上訴意旨(四)就原審量刑職權之適法行使，任
意指摘，自非第三審上訴之合法理由。再原判決係適用上訴人等
行為時之刑法第一百四十六條第一項予以論科，上訴意旨(一)後段
所指摘云云，尚有誤會。另其他上訴意旨所指各節，均未依據卷
內訴訟資料具體指摘原判決有何違背法令之情形，核與法律規定
得為第三審上訴理由之違法情形不相適合。應認上訴人等之上訴
均為違背法律上之程式，俱予駁回。
據上論結，應依刑事訴訟法第三百九十五條前段，判決如主文。
中    華    民    國  九十八  年    二    月   十九   日
                      最高法院刑事第八庭
                          審判長法官  林  永  茂
                                法官  吳  昆  仁
                                法官  蘇  振  堂
                                法官  蕭  仰  歸
                                法官  林  立  華
      本件正本證明與原本無異
                                      書  記  官
中    華    民    國  九十八  年    二    月  二十三  日
                                                      v


司法院資訊處製作；財團法人民間司法改革基金會備份。
